最高法院刑事判決　　　　　　　　　　　　　　　八十六年度台上字第三六四三號
　　上　訴　人　鄭增福
　　選任辯護人　蘇榮達律師
　　　　　　　　蘇俊誠律師
右上訴人因偽造有價證券等罪案件，不服台灣高等法院高雄分院中華民國八十六年三
月二十五日第二審更審判決（八十五年度重上更(三)字第四號，起訴案號：台灣高雄地
方法院檢察署八十年度偵字第一○八四三、一二四四二號），提起上訴，本院判決如
左：
    主  文
原判決關於業務侵占部分撤銷，發回台灣高等法院高雄分院。
其他上訴駁回。
    理  由
一關於發回部分：
本件原判決認定上訴人鄭增福自民國六十七年四月六日起，任職於正隆股份有限公司
（下稱正隆公司），嗣擔任該公司燕巢區業務主任，負責銷售紙箱業務，且為應實際
之需要，該公司亦允許上訴人收取其所銷售客戶之貨款，其竟基於意圖為自己不法之
所有之概括犯意，自七十八年十月二十六日至八十年二月二十五日止，利用其向正隆
公司之客戶頂生行先後收取貨款之機會，將所持有應交給正隆公司如原判決附表(一)所
示面額計新台幣（下同）一百四十一萬九千九百元之貸款支票七張（由頂生行交付其
關係企業晉記貿易行同一負責人李紅魚第一商業銀行豐原分行支票），予以侵占入己
，得手後，分別將上開支票存入自己或不知情之其配偶黃寶鳳或錢慶隆在銀行或郵局
之帳戶詳如原判決附表(一)所載，並用以支付向黃寶鳳及錢慶隆等人之借款債務等情。
因而撤銷第一審不當之判決，此部分改判論處上訴人連續意圖為自己不法之所有，而
侵占對於業務上所持有之物罪刑，固非無見。
惟查：證據雖已調查而其內容尚未明瞭者，即與未經調查無異，如遽行判決，仍屬應
於審判期日調查之證據未予調查。上訴人對於其收取客戶頂生行交付如原判決附表(一)
之貨款支票，分別存入其本人或其妻黃寶鳳及錢慶隆之帳戶內，雖已供認不諱，但其
既辯稱：「伊應客戶要求，准予折扣貨款，因不敢使公司知悉貨款未收足情事，曾分
別向伊妻黃寶鳳、妻弟黃朝瑞及錢慶隆借款或借票，暫先沖抵應繳公司之貨款，伊向
頂生行收取之貨款支票，……其中七十九年十一月十四日七十六萬元之支票軋入伊妻
之銀行帳戶，於同年月十六日提領，繳給正隆公司沖抵……」等語；而正隆公司於原
審中亦具狀陳報被告對該等支票有提兌五十二萬元交回正隆公司；另會計龔慧嫻並到
庭證稱上訴人確有拿五十二萬元現金入公司的帳無訛（見原審更(三)卷第五十一頁、第
九十六頁反面），則上訴人就收取之貨款支票，其中提領之五十二萬元交回正隆公司
，縱係以該款沖抵其他帳目，是否具有不法所有之意圖﹖此部分是否與侵占罪之成立
要件相當，即非無研求之餘地。另頂生行在交付如原判決附表(一)所示之七張支票前，
計積欠正隆公司多少貨款﹖上訴人是否有如其所辯向人借款或借票，暫先沖抵貨款之
情形﹖對於頂生行之貨款已沖帳及尚欠若干﹖以上事項與上訴人有無侵占業務上持有
之貨款，及侵占若干貨款均有關係，本院前次發回意旨已加以指明，原審雖傳喚證人
龔慧嫻到庭，對於上開事項，仍未詳加調查說明，遽行判決，難謂無應於審判期日調
查之證據未予調查之可議。上訴意旨指摘原判決此部分不當，非全無理由，應認關於
此部分仍有發回更審之原因。又上訴人所犯刑法第三百三十六條第二項業務侵占罪，
雖屬刑事訴訟法第三百七十六條第三款所列之案件，但修正刑事訴訟法施行前，原得
上訴於第三審法院，且已繫屬於法院，依同法施行法第五條第一項規定，仍應依修正
前之法定程序終結之；另原判決不另為無罪諭知之部分，基於審判不可分之原則，亦
一併發回，附此明。
二關於駁回部分：
按刑事訴訟法第三百七十七條規定，上訴於第三審法院，非以判決違背法令為理由，
不得為之。是提起第三審上訴，應以原判決違背法令為理由，係屬法定要件。如果上
訴理由狀並未依據卷內訴訟資料，具體指摘原判決不適用何種法則或如何適用不當，
或所指摘原判決違法情事，顯與法律規定得為第三審上訴理由之違法情形，不相適合
時，均應認其上訴為違背法律上之程式，予以駁回。本件關於上訴人偽造有價證券及
行使偽造私文書部分上訴意旨略稱：上訴人在情急之下，迫不得已遂竊取林福泰之支
票二紙，偽造後交付正隆公司，用以沖銷客戶間折扣價款，後來感覺不妥，又取回該
支票返還林福泰、犯罪情狀在客觀上足以引起一般同情，原判決就上訴人涉犯偽造有
價證券罪及行使偽造私文書罪部分，是否無刑法第五十九條之適用，未加審酌述，
不無判決理由不備及有不適用法則之情形；又上訴人另起意在正隆公司同時盜蓋正隆
公司董事長鄭政隆印章偽造該公司委託代收票據撤回申請書二紙，該撤回申請上所蓋
董事長印文，原判決未諭知沒收，自有不合云云。惟查原判決認定上訴人另行起意竊
取林福泰所有，以台灣省合作金庫為付款人之空白支票二張，意圖供行使之用，而委
託不詳姓名者偽刻林福泰印章一枚，偽造如原判決附表(二)之支票，行使交與正隆公司
派員持往彰化銀行岡山分行辦理票據代收；嗣後發覺未妥，又盜用正隆公司董事長鄭
政隆印章偽造正隆公司委託代收票據撤回申請書二紙，交給彰化銀行岡山分行，並取
回原判決附表(二)所示之支票交還林福泰之事實，因而觸犯刑法第三百二十條第一項之
普通竊盜罪與同法第二百零一條第一項之偽造有價證券罪，其間有方法結果之牽連關
係，應從一重偽造有價證券罪處斷，與另犯同法第二百十六條、第二百十條之行使偽
造私文書罪，分論併罰，已詳載其所憑之證據及認定之理由，從形式上觀察並無違背
法令之情形存在。而刑法第五十九條之酌量減輕，必於犯罪之情狀確可憫恕者，始有
其適用，且是否減輕其刑，亦屬事實審法院得依職權自由裁量之事項，上訴人不得任
意指摘為違法。再刑法第二百十九條係規定偽造之印章、印文或署押，不問屬於犯人
與否，沒收之。而盜用他人真印章所蓋之印文，並非所指之偽造印文，即無應沒收之
規定，是原判決對上訴人盜蓋鄭政隆印章之印文，未予諭知沒收，並無不合。上訴意
旨所指摘原判決違法情事，顯與法律規定得為第三審上訴理由之違法情形，不相適合
，揆諸上開說明，應認此部分之上訴違背法律上之程式，予以駁回。
據上論結，應依刑事訴訟法第三百九十五條前段、第三百九十七條、第四百零一條，
判決如主文。
中      華      民      國    八十六    年      六      月     十九     日
                              最高法院刑事第三庭
                                  審判長法官  蔡  詩  文
                                        法官  張  吉  賓
                                        法官  莊  登  照
                                        法官  洪  明  輝
                                        法官  蔡  清  遊
      右正本證明與原本無異
                                              書  記  官
中      華      民      國    八十六    年      六      月    三十      日
